臺灣臺中地方法院刑事判決　　　　　　　　　　　　九十二年度易字第二三三號
　　公　訴　人　臺灣臺中地方法院檢察署檢察官
　　被　　　告　乙○○
　　選任辯護人　宋永祥律師
　　　　　　　　陳芝荃律師
　　　　　　　　吳梓生律師
右列被告因背信案件，經檢察官提起公訴（九十二年度偵字第八一三九號），本院判
決如左：
    主  文
乙○○連續為他人處理事務，意圖為自己不法之利益，而為違背其任務之行為，致生
損害於本人之財產，處有期徒刑貳年。
    事  實
一、乙○○於民國六十九年至八十九年九月二十日間，長期擔任「臺灣麗偉電腦機械
    股份有限公司」（下稱麗偉公司）之董事長，為受麗偉公司委任處理事務之人，
    詎其竟基於為自己不法利益之意圖及為違背其任務行為之概括犯意，於即將卸任
    董事長職務之際，未經公司章程或股東會之決議或授權，亦未召開董事會提案討
    論，即於八十九年六月十二日，以麗偉公司代表人之名義，至臺北市○○○路○
    段八十一號「亞泰（太）國際專利商標事務所」總所處，委任不知情之商標代理
    人甲○○（另經臺灣臺中地方法院檢察署檢察官以九十年度偵字第一六三三六號
    為不起訴處分確定），將麗偉公司於美國、挪威、日本、新加坡、香港、澳大利
    亞、英國、法國、德國、荷比盧聯盟、義大利、CTM歐體組織、南非聯邦、加拿
    大等十三個（起訴書誤載為十四個）國家或地區登記註冊之主要商標「LEADWELL
    」，辦理轉讓至其個人名下。八十九年七月五日，乙○○再赴「亞泰（太）國際
    專利商標事務所」臺北總所，以麗偉公司代表人及個人名義，簽妥向前開各國商
    標局辦理轉讓手續所需之申請文件、轉讓同意書及商標代理委任狀（POWER OF
    ATTORNEY）。嗣甲○○於八十九年九月初及十月二十六日分別收受乙○○給付之
    代辦費用後，即陸續於八十九年九月至十一月間，寄發乙○○簽妥之上開文件，
    而由國外不知情之商標代理人員，持往向各國商標局辦理移轉手續，並於八十九
    年十一月七日至九十年五月二日間，陸續完成商標移轉登記，而連續以此違背其
    任務之行為，致生損害於麗偉公司。嗣麗偉公司於九十年七月底，向「亞泰（太
    ）國際專利商標事務所」查詢其公司所有之商標、專利權登記現狀與期限等事宜
    ，欲辦理繳費時，始發覺而查悉上情。
二、案經麗偉公司訴請內政部警政署刑事警察局移送臺灣臺中地方法院檢察署檢察官
    偵查起訴。
    理  由
一、訊據被告乙○○固不否認：有於右揭時、地，以麗偉公司代表人之名義，委任「
    「亞泰（太）國際專利商標事務所」之商標代理人甲○○（同時為該事務所所長
    ），將麗偉公司於美國、挪威、日本、新加坡、香港、澳大利亞、英國、法國、
    德國、荷比盧聯盟、義大利、CTM歐體組織、南非聯邦、加拿大等十三個國家或
    地區登記註冊之商標「LEADWELL」，辦理移轉登記至其個人名下，而分別於八十
    九年六月十二日，簽署「委任契約書」、八十九年七月五日簽署申請文件、轉讓
    同意書及商標代理委任狀等。惟矢口否認有何違背其任務之行為，辯稱：伊於六
    十九年八月二十七日發起設立「迦勒電腦機械股份有限公司」（即麗偉公司之前
    身，嗣改為今名）前，即已設計出「LEADWELL」之商標，並實際使用在伊發明之
    電腦加工中心機（ CNC）上，該商標自屬伊個人所有之智慧財產權；且公司於成
    立之初，其餘股東均為家族成員，當時伊即已言明：商標係伊個人之財產，僅因
    使用於商品之需，而無償借予公司使用，其餘股東亦均有此認識；該商標既屬伊
    個人無償借予公司之財產，伊自得隨時取回，而無須經公司股東會之決議或董事
    會之同意（惟實際上，伊於八十九年三月間，亦曾口頭告知公司其餘董事，渠等
    均表示無意見）等語。選任辯護人亦為被告辯護稱：「LEADWELL」之商標既係由
    被告創作發明，其智慧財產權自屬於被告，而該商標權雖登記於麗偉公司名下，
    然雙方並無移轉權利之意思，無寧應類推使用借貸之關係，是被告將商標回復登
    記於自己名下，於主觀上並無為自己不法利益之意圖可言，於客觀上，亦無違背
    其任務之行為可言，與刑法背信罪之構成要件並未該當等語。
二、經查：
  (一)被告乙○○於六十九年至八十九年九月二十日間，長期擔任麗偉公司之董事長，
    為受麗偉公司委任處理事務之人之情，業據告訴人麗偉公司之法定代理人朱志洋
    、告訴代理人高玉龍及被告分別陳明屬實，並有麗偉公司設立登記資料附卷可參
    （見偵字第一六三三六號卷第二八○頁以下經濟部函文及所附資料影本），堪以
    採認；
  (二)被告未經公司章程或股東會之決議或授權，亦未召開董事會提案討論，即於八十
九年六月十二日，以麗偉公司代表人之名義，至「亞泰（太）國際專利商標事務
    所」臺北總所處，委任商標代理人甲○○，將麗偉公司於美國、挪威、日本、新
    加坡、香港、澳大利亞、英國、法國、德國、荷比盧聯盟、義大利、CTM 歐體組
    織、南非聯邦、加拿大等十三個國家或地區登記註冊之商標「LEADWELL」，辦理
    移轉登記至其個人名下；八十九年七月五日，乙○○再赴「亞泰（太）國際專利
    商標事務所」，以麗偉公司代表人及個人名義，簽妥向前開各國商標局辦理轉讓
    手續所需之申請文件、轉讓同意書及商標代理委任狀（POWER OF  ATTORNEY）；
    嗣甲○○於八十九年九月初及十月二十六日分別收受乙○○給付之代辦費用後，
    即陸續於八十九年九月至十一月間，寄發上開文件，由國外不知情之商標代理人
    員，持往向各國商標局辦理移轉手續，並於八十九年十一月七日至九十年五月二
    日間，陸續完成商標移轉登記等情，亦據被告坦承不諱，核與：(1)告訴人麗偉公
    司之法定代理人朱志洋、告訴代理人高玉龍於警詢及檢察官訊問中之指述，(2)證
    人即偵查中共同被告甲○○於警詢、檢察官訊問及本院審理中到庭證述之情節，
    均屬相符；(3)此外，復有該些「委任契約書」、申請文件、轉讓同意書及商標代
    理委任狀（POWER OF  ATTORNEY）、被告署名之商標移轉勾選表等分別附卷可稽
    （附於偵查卷第三十頁至第一一三頁、第一三四頁至第一三五頁、第三三八頁至
    第三四九頁），是此部分之事實，亦堪採認；
  (三)被告雖辯稱：「LEADWELL」為伊個人設計創作之商標，屬伊個人之智慧財產權，
    並經無償借予公司使用，伊自得隨時取回，無須經公司股東會之決議或董事會之
    同意，且實際上，伊於八十九年三月間，亦曾口頭告知公司其餘董事，渠等均表
    示無意見等語。證人張明潭（被告胞弟）、張壁釗（被告之父，麗偉公司監察人
    ）亦分別於警詢及檢察官訊問中，證稱：「臺灣麗偉電腦機械（股）有限公司是
    我大哥乙○○於民國六十九年創立，由乙○○發起，並請求我父親張壁釗、母親
    陳素花、大嫂張劉慶珠、大姊張金英、姊夫謝瑞木及我列名股東」、「（你與家
    人有無實際出資成立公司，實際擁有公司股份？有無參與公司運作及股東會？）
    沒有，我們均同意公司完全屬於我大哥乙○○所有，我們也沒有參與公司運作及
    股東會」、「（你是否清楚臺灣麗偉電腦機械（股）有限公司的商標是由何人設
    計？用何名義向主管機關登記？有無針對該商標之權利歸屬開會議決並作成書面
    紀錄或口頭承諾？）是我大哥乙○○設計的，我不清楚是用何名義向主管機關登
    記。沒有書面紀錄，只在家庭聚會時，提及公司股份、設備、商標諸如此類屬於
    公司的資產，全部都屬於他一個人所有。乙○○如何處理公司事務，我們均無權
    干預」（見偵查卷第二十一頁張明潭警詢筆錄）、「六十九年時，我哥創立迦勒
    電腦機械股份有限公司，是臺灣麗偉公司的前身，當時股東除了我哥哥的秘書一
    人之外，其他都是我們家人，共有七人，其實都是我哥自己出資的。‧‧‧我哥
    哥當時在家庭聚會中有提到麗偉商標設立的經過，他說在美國LEADWELL街道不錯
    ，就將它設計為商標。我們認為公司及商標都是他所有」（見偵查卷第二九二頁
    檢察官訊問張明潭筆錄）、「乙○○說的沒錯」（見偵查卷第三○七頁檢察官訊
    問張壁釗筆錄）等語。惟查：
  1.商標法自十九年五月六日經國民政府制定公布（下稱十九年商標法）以來，期間
    迭有修正（其中一次修正公布係在六十一年七月四日，下稱六十一年商標法），
    現行條文則係於九十二年五月二十八日修正公布（下稱現行商標法），細繹其條
    文，所不變者如：(1)對於商標（專用）權，採註冊生效要件原則（參十九年商標
    法第一條、第十四條、六十一年商標法第二條、第二十一條第一項、現行商標法
    第二條、第二十七條第一項）、(2)商標權人，不以法人為限、(3)商標（專用）權
    ，得以移轉或授權之方式，讓與他人或與他人共享商標（專用）權，並採登記對
    抗要件原則（參十九年商標法第十七條、第十八條、六十一年商標法第二十六條
    、第二十八條、第二十九條、現行商標法第三十三條、第三十五條）；所稍有差
    異者如：(1)是否須與營業一併移轉他人？(2)是否除以移轉之方式外，不得以授權
    之方式，授權他人使用商標等（參上述條文）？依上觀之：
    (1)系爭「LEADWELL」商標於經註冊登記前，無論被告或麗偉公司，原無商標專用
      權可言，除得依法為善意、從來之使用外，對於他人，本不受商標法之保護，
      更不得依商標法有所請求，此時，自難謂已有何財產上之「權利」，被告稱：
      「LEADWELL」商標係其發明設計，即應由其取得權利等語，與商標法明定之註
      冊生效原則明顯相違，自無所據。
    (2)被告既係美國南美以美大學之機械博士，學歷、智識甚高，復為麗偉公司之發
      起人兼董事長，對於自然人與法人為不同之權利義務主體一事，原應明瞭，且
      就上開商標法之相關規定，至遲於申請商標註冊時，亦應有所悉，則以常情而
      論，其於申請「LEADWELL」商標註冊登記之時，自得先行將商標登記於個人名
      下後，再行（依當時法令）移轉或（選擇）授權予麗偉公司使用，並依憑該移
      轉或授權契約書明確化雙方之原因關係；惟其不此之圖，復未能提出任何與麗
      偉公司存有商標使用借貸約定之書面資料，則其所稱：「LEADWELL」商標係其
      無償借予麗偉公司使用一事，因乏任何客觀、可信之書面資料可佐，本難信為
      真實（上開(1)、(2)部分關於商標註冊規定之論述，雖係就吾國商標法而言，惟
      於本案被告及告訴人均屬本國人、主要行為地亦在本國之情形中，吾國商標法
      之規定，實即為最足以解釋被告行為背後「法律意識」之法律，是上開論述，
      仍有所本，附此敘明）。
  2.且證人張明潭、張壁釗雖均認：公司之資產連同商標均屬被告乙○○所有，乙○
    ○如何處理，他人無權過問，渠等亦無意見等語。然系爭「LEADWELL」商標既係
    註冊於麗偉公司名下，權利人即為麗偉公司，又縱設麗偉公司於設立之初，確係
    由被告一人獨資設立，惟於歷經股權轉讓、增資等程序後，亦不再為被告一人獨
    資，則公司之資產連同系爭「LEADWELL」商標等，如何能謂屬被告一人所有，而
    得由被告任意處分？
  3.另證人即麗偉公司董事張瑞豐、黃聯聰亦於檢察官訊問中，分別到庭證稱：「（
    當初乙○○要將麗偉的商標專用權移轉到他個人所有，事先有無徵詢你們的意見
    ？事後有無向你們報告？知不知道麗偉公司商標是屬於董事長個人所有？）我不
    知道，‧‧‧我在任代表期間開會時，麗偉公司都沒有提到這個問題，也沒有提
    到商標專用權的事項。我不知道商標專用權到底怎麼回事、歸屬何人，我是昨天
    才知道有爭執」（張瑞豐語）、「我都沒有聽說過，我也是法人代表，我們投資
    時，商標是屬於公司所有，會議中也沒有提到該問題。我是收到傳票，到公司探
    詢原因，才知道有這回事」（黃聯聰語），足見被告於辦理系爭商標移轉手續前
    ，並無徵得其他董事之同意。
  (四)按系爭「LEADWELL」商標既註冊登記於麗偉公司名下，其商標權即應歸屬於麗偉
    公司，並間接屬於全體股東所有，而麗偉公司既曾經股權轉讓、增資等程序，已
    非屬被告一人實質獨資設立之公司，被告就公司之資產及商標權等，自無任意處
    分之權。且被告雖為麗偉公司之代表人，得對外代表公司，惟其業務之執行，仍
    須以公司章程之規定、股東會之決議或董事會之授權為本，而將公司之資產轉讓
    至其個人名下，顯已非公司正常業務之執行，於必然欠缺概括授權之情形下，自
    需經股東會之個別決議，或董事會之提案討論，始得為之，惟其均未經此程序，
    自不能認已取得麗偉公司同意之表示。且其迭稱：系爭「LEADWELL」之商標係其
    借予麗偉公司使用，惟無法提出任何客觀可信之證據資料，復就此應屬重要訊息
    之事項，亦從未揭示予其後加入之股東知悉，並與商標專用權註冊生效之原則相
    違，自難採憑。又依公司法之規定，董事為自己與公司為買賣、借貸或其他法律
    行為時，由監察人為公司代表（現行法見第二百二十三條），被告之行為亦違背
    上開自己代理禁止之規定。凡此均足見被告有為自己不法利益之意圖，及其確有
    違背任務之行為甚明；而其將系爭商標權移轉至個人名下，對於尚有其他投資股
    東存在之麗偉公司言，將致生財產之損害，亦無疑問。
  (五)綜上所述，本件事證明確，被告犯行堪以認定。
三、核被告乙○○所為，係犯刑法第三百四十二條第第一項之背信罪（為他人處理事
    務，意圖為自己不法之利益，而為違背其任務之行為，致生損害於本人之財產）
    。其利用不知情之商標代理人甲○○及其餘國外之商標代理人，連續將麗偉公司
    於包含美國在內等十三個國家或地區登記註冊之主要商標「LEADWELL」移轉至其
    個人名下，為間接正犯，且其犯罪時間緊接、手法相同，又係觸犯構成要件相同
    之罪名，為連續犯，應依刑法第五十六條之規定，論以連續背信罪一罪，並依法
    加重其刑。爰審酌被告犯罪之動機、目的、手段、智識程度、犯罪所致生於麗偉
    公司之損害（參酌證人甲○○於本院審理中之證述內容及告訴人提出之財團法人
    臺灣經濟發展研究院商標權價值理算研究報告書）、其犯罪後迄未能坦承犯行、
    亦未與告訴人達成民事和解，及其素行（如臺灣高等法院被告全國前案紀錄表所
    載）等一切情狀，予以量處如主文所示之刑，以示懲儆。
據上論斷，應依刑事訴訟法第二百九十九條第一項前段，刑法第五十六條、第三百四
十二條第一項，罰金罰鍰提高標準條例第一條前段，判決如主文。
本案經檢察官盧永盛到庭執行職務。
中      華      民      國      九十三      年      八    月    十二    日
                              臺灣臺中地方法院刑事第六庭
        審判長法  官  夏一
                                        法  官  簡源希
                                        法  官  鄧敏雄
右正本證明與原本無異。
如不服本判決，應於送達後十日內向本院提出上訴狀（須附繕本），上訴於臺灣高等
法院臺中分院。
                                        書記官
中    華    民    國      九十三      年       九      月     二十一    日
附錄本案論罪科刑法條全文：
刑法第三百四十二條第一項
為他人處理事務，意圖為自己或第三人不法之利益，或損害本人之利益，而為違背其
任務之行為，致生損害於本人之財產或其他利益者，處五年以下有期徒刑、拘役或科
或併科一千元以下罰金。
